【裁判字號】    95,台上,4986
【裁判日期】    950908
【裁判案由】    業務過失致人於死
【裁判全文】
最高法院刑事判決            九十五年度台上字第四九八六號
    上  訴  人  甲○○
                        號
上列上訴人因業務過失致人於死案件，不服台灣高等法院台中分
院中華民國九十五年五月十八日第二審更審判決（九十四年度重
上更(二)字第二０七號，起訴案號：台灣苗栗地方法院檢察署八十
八年度偵字第二四五一號），提起上訴，本院判決如下：
    主  文
原判決撤銷，發回台灣高等法院台中分院。
    理  由
本件原判決認定：上訴人甲○○係設於台北縣三芝鄉○○街二七
號力峰貨運有限公司之司機，為從事駕駛業務之人。於民國八十
七年十二月十日下午十時許，駕駛車牌號碼ＭＶ－一九六號半聯
結車（曳引車），沿苗栗縣台六線公路苗栗往大湖方向行駛，駛
至公館鄉台六線二十公里三百公尺處彎道時，本應注意汽車在雙
向二車道行駛時，在劃有分向限制線之路段不得駛入對向之來車
道內，且汽車行駛時，駕駛人不得超重載運，並應注意車前狀況
，隨時採取必要之安全措施。而依當時情形，天候良好，並無不
能注意之情形，竟疏未注意，猶貿然以接近限速之五十公里高速
行駛，並跨越雙黃線行駛而侵入來車道。適有羅際光酒後駕駛車
號Ｗ五－五六四０號自用小貨車，由對向沿台六線大湖往苗栗方
向行駛，亦侵入上訴人之車道，二車因而在雙黃線附近互撞，自
用小貨車於撞擊後，車頭翻轉至該道路旁山壁之水溝邊，車頭嚴
重毀損，駕駛羅際光因而受有腦挫傷、出血、顱面開放創等傷害
，經送醫後延至同日下午十時十五分許不治死亡。上訴人於案發
後，未被有偵查權之公務員查覺為肇事人之前，在現場等候，並
於警員到達時表明係駕駛肇禍者，且陳明願接受裁判之旨等情。
因而撤銷第一審之科刑判決，改判論處上訴人從事業務之人，因
業務上之過失致人於死罪刑，固非無見。
惟查：(一)審理事實之法院，對於案內與認定事實、適用法律、罪
名成立與否或於公平正義之維護或對被告之利益有重大關係之一
切證據，除認為不必要者外，均應詳為調查，然後基於調查所得
之心證以為判斷之基礎；茍與認定事實、適用法律有重要關係，
或於公平正義之維護或對被告之利益，有重大關係之事項，在客
觀上認為應行調查之證據，又非不易調查或不能調查，而未依法
加以調查，或證據雖已調查而其內容尚未明瞭者，即與未經調查
無異，如遽行判決，即屬刑事訴訟法第三百七十九條第十款所稱
之當然違背法令。本件原判決於理由一之（三）說明：「由曳引
車之輪胎痕判斷，其既有與雙黃線相交，以曳引車之車身甚長，
再比對被告所稱之車速，足認該車在車禍發生之前，確有跨越雙
黃線行駛之情形。又依其輪胎痕，自後向前先依次為清晰、模糊
、清晰，及小貨車於撞擊後，翻轉至頭向山壁水溝，車頭嚴重毀
損之情形，亦可認定被告當時之車速甚快，且未採取一次緊急煞
車之措施，而係分段煞車，至撞擊後始將該車完全煞停，可見被
告未減速慢行，且未注意車前狀況，採取必要之措施」云云。經
核閱相驗卷第四十、四七頁照片所示，路面上輪胎壓痕固有靠近
雙黃線，但尚未能明確顯示上訴人之聯結車係侵入來車道後再駛
回自己車道，何況上訴人一再否認該輪胎壓痕係其聯結車煞車所
造成。究竟實情如何，似非不能送請有關機關鑑定卷附照片上之
輪胎壓痕與上訴人所駕駛聯結車之胎紋是否合，以資憑斷。原
審未詳予調查釐清，逕認上訴人駕駛跨越雙黃線，尚嫌率斷而不
足以昭折服，自屬未盡調查能事。(二)原判決理由一之（二）引述
證人即現場處理警員劉榮豐於第一審證稱：我趕到現場，二部車
置放於路上，我隨即繪圖拍照，曳引車朝大湖方向，車在順向車
道，小貨車因撞擊，車頭朝向山壁，車頭在水溝上，車身在雙黃
線上，橫置於路面，他是在大湖往苗栗的車道，車禍現場是個大
Ｓ型，仍有些弧度，當日天氣良好，路面乾燥。相驗卷第二三頁
所附上方照片煞車痕，因沒把握是否曳引車所留車痕，故未繪於
現場圖。及於上訴審證稱：偵查卷相片是現場處理拍的，拍照時
沒有煞車痕，看不出有跨越車道。復於原審更一審證稱：現場沒
有看到地面有煞車痕跡，且上訴人也回歸到他的車道，所以沒有
辦法認定上訴人所駕駛的曳引車有無跨越雙黃線。現場沒有看到
煞車痕跡。沒有證據可以證明上訴人的車子有跨越雙黃線。相驗
卷第四十七頁的照片是現場拍攝的，照片上可以看出有輪胎的痕
跡，我到現場時沒辦法確定有看出輪胎的痕跡跨越雙黃線。我看
到的情形就那樣，我不知道上訴人車子有無移動過各等語。綜核
該證人各次證詞，前後似無不一致或矛盾之處。原判決卻認該證
人在處理現場時，並未完全依照現場實際情形實施測繪，而係依
自己之意思而為取捨云云，並未敘明其所憑之依據，有判決理由
不備之違誤。(三)依卷附台灣省車輛行車事故覆議鑑定委員會覆議
結果，認：「一、羅際光夜晚酒精濃度過量駕駛自小貨車，行經
彎道跨越分向限制線侵入來車道，為肇事原因。二、甲○○無肇
事因素。（惟超載，有違規定）。」證人即該覆議委員會委員顏
秀吉於上訴審證稱：「最主要是小貨車前方破壞嚴重，半聯結車
是左前方大燈受損，聯結車的位置依警方繪製現場圖並無跨越中
心線，小貨車有切入對方車道，依正常狀況發現有車到緊急煞車
要０點七五秒，但現場並無煞車痕，警方也無法判斷，若有緊急
煞車會將雙黃線塵埃擦乾淨，但相片並無這種情形，根據這些情
形出席委員一致認定半聯結車並無過失。聯結車轉彎時是否有跨
越雙黃線，由照片不敢明確判斷。本件車禍撞及時聯結車是在他
的車道上。小貨車右前方受損嚴重有駛入對向車道，車禍發生時
是在半聯結車的車道。」證人即該覆議委員會委員楊宗璟於上訴
審證稱：「聯結車是轉過來要往直線的時候才發生碰撞。」各等
語，似均對上訴人有利。原判決逕認上開覆議鑑定委員會之所以
會認定上訴人無肇事因素，主要係受現場圖二車肇事後停放位置
之影響、及上訴人當時之車速甚快，且未採取一次緊急煞車之措
施，而係分段煞車云云。然本件車禍之確實撞擊點究係在何處，
既仍不明確，攸關上訴人是否應負過失責任，似非不能將現有資
料再送請相關機構進一步鑑定，以供事實審法院判斷之憑據。原
判決遽謂上訴人行經彎道跨越雙黃線云云，併有證據調查未盡及
理由不備之違誤。以上或為上訴意旨所指摘，或為本院得依職權
調查之事項，應認原判決仍有撤銷發回更審之原因。
據上論結，應依刑事訴訟法第三百九十七條、第四百零一條，判
決如主文。
中    華    民    國  九十五  年    九    月    八    日
                      最高法院刑事第十庭
                          審判長法官  洪  清  江
                                法官  石  木  欽
                                法官  李  伯  道
                                法官  林  勤  純
                                法官  陳  晴  教
      本件正本證明與原本無異
                                      書  記  官
中    華    民    國  九十五  年    九    月   十九   日
                                                    Ａ


司法院資訊處製作；財團法人民間司法改革基金會備份。
